臺灣臺南地方法院臺南簡易庭民事判決
                                   109年度南簡字第1280號
原      告  黃翊維  
訴訟代理人  查名邦律師（財團法人法律扶助基金會律師）
被      告  柯正隆  


訴訟代理人  蘇清水律師
            蔡宜均律師
            黃聖珮律師
上列當事人間確認本票債權不存在事件，本院於民國109年10月2
7日言詞辯論終結，判決如下：
    主    文
原告之訴駁回。
訴訟費用由原告負擔。
    事實及理由
一、原告起訴主張：民國103年間，原告出資2萬美元，被告出資
    1萬美元，共同投資公勝保險經紀公司經銷的富邦儲蓄險專
    案衍生性金融（簡稱AMT公司）。兩造按月收取該公司支付
    紅利。105年8月間，被告稱其母林碧燕、兄柯鋕強、柯鋕昇
    也要投資總計3萬美元，請原告協助將款項繳給AMT公司，原
    告不以為意而同意。被告竟要求原告開具系爭本票新臺幣(
    以下未載其他幣別者，均同此)120萬元（4萬美元×30匯率=1
    20萬元臺幣），以證明原告確有將全部投資款項交付給AMT
    公司，讓被告母親、兄長較為放心。加以被告一再強調該本
    票只是用來安住其母親、兄長的心，投資成敗仍由其等自負
    。除非原告未將該4萬美元交給AMT公司，原告才須負償還之
    責。原告熬不過被告要求，乃開具系爭本票予被告，按被告
    要求填載120萬元、日期。原告依被告要求將被告母親、兄
    長投資的3萬美元交給AMT公司後，將相關資料交被告為證，
    要求被告返還系爭本票，被告竟拒絕。原告確實已將投資款
    透過AMT公司主管林益廷交給該公司，事後被告及其母親、
    兄長也按月收到AMT公司支付的紅利，原告乃疏未繼續催討
    該本票，是被告取得該本票實係無對價關係下取得，且被告
    依約應負返還該本票之義務。AMT公司於105年11月間宣布倒
    閉，遭起訴判刑，全體投資人包含兩造都受害。被告竟執系
    爭本票向本院聲請本票裁定。又依照最高法院見解，執票人
    應就基礎原因關係負舉證責任。並聲明：確認原告就附表所
    示之本票，對被告之債權全部不存在。訴訟費用被告負擔。
二、被告之陳述：被告對於系爭本票之給付原因不負證明之責。
    原告於起訴狀內陳述自認系爭本票確為其所簽發，原告已自
    認該本票真實性。原告主張兩造無債權，應由原告負舉證責
    任。AMT公司確實違反銀行法，原告簽發系爭本票不是為了
    擔保，而是為了擔負侵權行為損害賠償責任而簽發。被告對
    於其母親、兄長有投資，每月收取百分之2紅利之事實不爭
    執。並聲明：原告之訴駁回。訴訟費用由原告負擔。
三、得心證之理由：
（一）按確認法律關係之訴，非原告有即受確認判決之法律上利
      益者，不得提起之，民事訴訟法第247條第1項前段定有明
      文。又該條所謂即受確認判決之法律上利益，係指因法律
      關係之存否不明確，致原告在私法上之地位有受侵害之危
      險，而此項危險得以對於被告之確認判決除去之者而言，
      故確認法律關係成立或不成立之訴，苟具備前開要件，即
      得謂有即受確認判決之法律上利益。原告主張被告持有其
      簽發之系爭本票，但被告負有返還該本票之義務，竟持以
      向本院聲請以109年度司票字第2349號裁定准予強制執行
      在案，原告有被隨時追償之虞，其在私法上地位有受侵害
      之危險，且此項危險並得以提起確認判決除去。是原告提
      起本件確認系爭本票債權不存在之訴，以除去其不安之狀
      態，自有即受確認判決之法律上利益。
（二）按當事人主張於己有利之事實者，就其事實有舉證之責任
      ，民事訴訟法第277條前段定有明文。次按票據為無因證
      券，執票人行使票據上權利，就票據之取得，有無正當原
      因，或有無對價關係，自不負證明之責。又發票人欄之印
      章如為真正，即應推定該票據亦屬真正。申言之，得據以
      判斷該票據係為發票人作成。倘主張其印章係被盜用時，
      則被盜用之事實，按諸舉證責任分配之原則，轉應由為此
      主張者負舉證責任（最高法院70年度台上字第4339號判決
      同此見解）。又票據乃文義證券及無因證券，票據上之權
      利義務悉依票上所載文義定之，與其基礎之原因關係各自
      獨立，票據上權利之行使不以其原因關係存在為前提。執
      票人行使票據上權利時，就其基礎之原因關係確係有效存
      在不負舉證責任。若票據債務人以自己與執票人間所存抗
      辯之事由對抗執票人，依票據法第13條規定觀之固非法所
      不許，惟仍應先由票據債務人就該抗辯事由負舉證之責任
      。必待為票據基礎之原因關係確立後，法院就此項原因關
      係進行實體審理時，當事人於該原因關係是否有效成立或
      已否消滅等事項有所爭執，始適用各該法律關係之舉證責
      任分配原則（最高法院97年度台簡上字第17號、97年度台
      簡抗字第18號、101年度台簡上字第23號、102年度台簡上
      字第6號判決均同此旨）。進一步言，票據乃文義證券及
      無因證券，票據上權利，依票據文義而發生，與其基礎之
      原因關係各自獨立，票據上權利之行使不以其原因關係存
      在為前提，故其原因關係不存在或無效時，執票人仍得依
      票據文義行使其權利；又票據行為，為不要因行為，執票
      人不負證明關於給付原因之責任，如票據債務人主張執票
      人取得票據出於惡意或詐欺時，則應由債務人負舉證之責
      。是以票據上權利之行使，既不以其原因關係存在為前提
      ，從而，執票人本於票據關係起訴請求票據債務人給付票
      款，並提出真正有效之票據以為立證方法時，自應認為執
      票人就票據給付請求權發生所須具備之特別要件，已負舉
      證之責。且因執票人就票據原因之存在本不負舉證之責，
      自不得以其主張係由於某種原因持有票據，該原因為票據
      債務人否認，即認應轉換舉證責任，改由執票人就票據原
      因之存在負責舉證，否則，殊與舉證責任分擔之原則有違
      。
（三）查：
    ⒈原告主張因投資事宜，原告協助將被告及其母親、兄長投
      資款項交予AMT公司，被告要求原告開立系爭本票，證明
      原告有將款項交付該公司，讓被告母親、兄長放心，若原
      告未交款項與該公司，始須負償還責任，原告交付款項後
      ，被告拒絕返還系爭本票等情。被告則稱因AMT公司違反
      銀行法，原告是為了擔負侵權行為損害賠償責任而簽發系
      爭本票等語。兩造對於簽發系爭本票之原因關係不相一致
      ，參諸前揭說明，應由原告就其主張之系爭本票之原因關
      係負舉證之責。
    ⒉原告主張前情，據其提出投資單據、存款存摺封面、收據
      （原告交付投資款項予AMT公司主管林益廷）、臺灣高雄
      地方法院106年度金重訴字第9號刑事判決等件為證（南簡
      字卷第49-66頁）。被告對於其與母親、兄長有參與投資
      共計4萬美元，曾有收取每月百分之2紅利之事實不爭執，
      惟對於系爭支票之簽發原因答辯如上。原告提出之上開證
      據，雖可證明兩造參與投資、收取紅利、投資公司違反銀
      行法等事實，但無法證明或釐清系爭本票之原因關係為何
      。且依原告提出之上開收據（前揭字卷第59頁），原告係
      於105年12月間交付投資款項予AMT公司主管林益廷，依原
      告所述，被告是於同年8月參與投資（前揭卷第40頁），
      系爭本票則係於107年10月間始簽發；倘如原告所稱係為
      證明原告有交付投資款項，為讓被告之母親、兄長放心而
      簽發云云，其簽發該本票之時間，遠在被告參與投資之後
      兩年有餘之時間，其理安在，令人費解；原告雖主張系爭
      支票實際簽發日為105年8月間（前揭卷第40頁），為被告
      所否認，原告亦未舉證證明該本票係簽發於105年8月間，
      是此部分主張，無從為其有利之認定。再者，原告於起訴
      時原稱：兩造共同投資美金外匯，後發現是吸金公司詐騙
      ，被告要求原告開票證明原告會協助處理，但不代表原告
      要負責此票的金額，只是要證明原告會負責至法院出庭，
      提供給法院原告所知事項等語（補字卷第15頁），與原告
      前揭主張兩不相符；一為投資之前擔保投資款交付之用，
      一為投資之後發生刑事案件的協助處理擔保，兩者相差甚
      至，何者為是，莫能辨之，且均乏證據可佐。進思之，原
      告主張之簽發本票緣由，不論係交付款項擔保或協助處理
      刑事案件，均非必然要以本票之方式為之，是否有簽發如
      此金額不小的本票之必要，啟人之疑。且本票有其依據票
      據法衍生之相關法律上效力，一旦簽發有效本票而交付予
      人，即自陷於票據債務之境地，原告所述之簽發票據原因
      ，衡諸一般常情，並無以票據責任繩綁之必要，其主張之
      情，於情理實有相違。基上，原告之上揭舉證，無以證明
      其主張之簽發系爭本票之原因關係，無從憑採。
    ⒊原告另主張被告無對價關係取得系爭本票，且依最高法院7
      3年1月10日民事庭會議決議，應由執票人就原因關係存在
      負舉證責任云云。按票據票據法第14條第2項規定，無對
      價或以不相當之對價取得票據者，不得享有優於其前手之
      權利。惟票據行為為不要因行為，執票人不負證明關於給
      付原因之責任，如票據債務人主張執票人取得票據係無對
      價或以不相當對價取得，應由該債務人負舉證責任。承此
      ，原告固引用票據法第14條第2項而為主張，但此亦係本
      於其主張之原因關係而發，原告對於其主張之原因關係，
      既未能舉證實之，亦無其他舉證可資認定有該條項規定所
      稱情事，自難援引而為其有利認定。至於最高法院73年度
      第1次民事庭會議決議所揭櫫「支票為無因證券，支票債
      權人就其取得支票之原因，固不負證明之責任，惟執票人
      子既主張支票係發票人丑向伊借款而簽發交付，以為清償
      方法，丑復抗辯其未收受借款，消費借貸並未成立，則就
      借款之已交付事實，即應由子負舉證責任」等意旨，當係
      指票據債權人、債務人間就票據之原因關係均主張為借貸
      ，惟票據債務人抗辯未收受借款，始應轉換舉證責任，改
      依消費借貸契約之舉證責任原則，由執票人就借款已經交
      付之事實，負責舉證，非謂票據債務人否認執票人主張之
      票據原因關係為消費借貸時，即應由執票人就該原因關係
      存在之事實，負舉證之責（最高法院101年度台簡上字第2
      6號判決同此見解）。兩造就系爭本票之原因關係的主張
      並不相同，與該決議揭櫫之意旨所立基之前提不相一致，
      無法援引為用。依此，原告仍應就其主張之票據原因關係
      負舉證之責。是其此部分主張，尚有誤會，難以採納。
（四）從而，原告主張被告本負有返還系爭本票義務、無對價取
      得該本票，且應舉證該本票原因關係等抗辯事由，既均難
      採信，則其請求確認被告之系爭本票債權不存在，自無理
      由，應予駁回。
四、本件事證已臻明確，兩造其餘攻擊防禦及證據方法，於本判
    決結果不生影響，爰不一一論述。
五、據上論結，本件原告之訴為無理由，依民事訴訟法第436條
    第2項、第78條，判決如主文。
中    華    民    國   109    年    11    月    19    日
                  臺灣臺南地方法院臺南簡易庭
                                  法  官  盧亨龍
以上正本係照原本作成。 
如不服本判決，應於送達後20日內，向本院提出上訴狀並表明上
訴理由（須附繕本）。如委任律師提起上訴者，應一併繳納上訴
審裁判費。
中　　華　　民　　國　　109 　年　　11　　月　　25　　日
                                 書記官  謝婷婷　　　　　　　　　　　　　　　　　
附表：    編號 發   票   日 票面金額(新臺幣) 到期日 001 107年10月14日 1,200,000元 未載